【裁判字號】    91,簡上,766
【裁判日期】    920227
【裁判案由】    侵權行為損害賠償
【裁判全文】
臺灣臺北地方法院民事判決    九十一年度簡上字第七六六號
    上  訴  人  戊○○
    法定代理人  己○○
                乙○○
    訴訟代理人  廖正多律師
    被上訴人    甲○○      住台北市○○區○○路四二三巷十五號
                丙○○      住.
                台北市天主教光仁國民小學  設同右
    右一人
    法定代理人  丁○○      住台北市○○區○○路四二三巷十五號
    右三人
    訴訟代理人  李文中律師
                林佩儀律師
右當事人間請求侵權行為損害賠償事件，上訴人對於中華民國九十一年十月一日臺灣
臺北地方法院台北簡易庭九十一年北簡字第一二九三七號第一審判決提起上訴，本院
判決如左：
    主  文
上訴駁回。
第二審訴訟費用由上訴人負擔。
    事  實
甲、上訴人方面：
壹、聲明：求為判決：(一)原判決廢棄。(二)被上訴人應連帶給付上訴人新台幣（下同）
    伍拾萬元及自起訴狀繕本送達翌日起至清償日止，按年息百分之五計算之利息。
    (三)請依職權宣告假執行。
貳、陳述：除與原判決記載相同者，茲引用之外，補稱：
一、被上訴人甲○○與丙○○係限制上訴人戊○○之行動自九時三十分至十時十分，
    足足有四十分鐘之久，一再厲聲責罵，一再要求回話，未回話便認為小朋友態度
    不佳，而原審卻以為如被上訴人所言九時二十分許便讓上訴人回教室。學校教師
    未查明事實原因前，便惡意留置學生長達四十分鐘之久，完全符合無理由限制他
    人自由之要件，原審根本未認識到言點事實。被上訴人刻意規避此違法事實，然
    請看原審被證二教育局之函第四點有提及校方自己說要另行補上一節自然課，若
    上訴人九時二十分即回教室，校方又何必要補課。
二、依教師輔導教學生辦法第九條規定：教師管教學生，應事先瞭解學生行為動機，
    並明示必要管教之理由，教師不得為情緒性或惡意性之管教。」上訴人當天之遲
    到，顯然不可歸責上訴人本人，甲○○與丙○○教師有時間及能力可以了解學生
    行為動機之純正，卻不予了解，而顯然係以情緒性且惡意性之管教加諸於上訴人
    身上。再依同法第十六條規定，教師管教學生應依學生人格特質、身心健康、家
    庭因素、行為動機與平時表現等，採取左列措施：（一）勸導改過、口頭糾正。
    （二）取消參加課程表列以外之活動。（三）留置學生於課後輔導或矯正其行為
    。（四）調整座位。（五）適當增加額外作業或工作。（六）責令道歉或寫悔過
    書。（七）扣減學生操行成績。（八）責令賠償所損害之公物或他人物品等。所
    有之措施，均未賦予教師得體罰學生，亦未賦予教師得於正課期間（自然課期間
    ）留置學生。甲○○與丙○○教師於正課期間違法留置戊○○達四十分鐘之久，
    整節課均無法上課，顯然違反法律所定，侵害上訴人之自由權。
三、依民法第一百八十四條第一項、第二項、第一百八十五條規定，被上訴人甲○○
    與丙○○依法應連帶負損害賠償責任。另依民法第一百九十五條第一項、第十八
    條第一項、第二項規定，被上訴人依法應負損害賠償、慰撫金賠償及非財產上之
    損害賠償之責任。再依民法第一百八十八條第一項規定，被上訴人台北市天主教
    光仁國民小學（下簡稱光仁小學）僱用甲○○及丙○○執行職務，不法侵害上訴
    人之權利，光仁小學應負連帶賠償之責任。
四、學校教育，本應著重於人格之培養與尊重之教導，尤其應切實檢討何謂真正之尊
    重。甲○○教師及丙○○教師之行為，顯然係威權體制之行為，並非出自教育之
    愛心及真正之尊重。真正之尊重應詳細瞭解戊○○係為何於八時十五分到校，於
    了解戊○○並無故意或過失而致遲到時，即應立即給予回去上自然課，並不應予
    以任何責罵。戊○○並沒有任何一點錯誤，絕不該當有任何一絲處罰，然甲○○
    教師及丙○○教師卻捨正途不為，而行限制無責任能力之小學五年級之戊○○之
    行動自由，侵害身體予以罰站，並予嚴厲責罵侵害其人格，依法，成年人都不能
    無正當理由限制自由，更何況戊○○僅係小學五年級之少年，如何有能力對抗甲○○及丙○○違法之行為，又如何有能力主張基本人權，今甲○○及丙○○以此
    行徑處罰戊○○，事後又一再抹飾，並再而強調自身行為之正當性，校長陳女士
    亦一再抹飾教師之違法行為，並作錯誤之事實了解，實令人寒心，甲○○與丙○○身為教師，更有必要對尊重學生之真諦詳加研討，而非僅憑威權制度所賦予狀
    似無上之權力，加諸違法行為於學生身上。教師要求學生做錯事應道歉，教師自
    己做錯事亦應道歉，始為教育之真諦，惟被上訴人等人毫無任何承認錯誤勇氣或
    行為，上訴人只好訴請依法賠償，予以實質懲戒。
參、證據：援用第一審所提證據。
乙、被上訴人方面：
壹、聲明：（一）駁回上訴（二）如受不利益判決，請准借擔保宣告免予假執行。
貳、陳述：除與原判決記載相同者，茲引用之外，補稱：
一、被上訴人甲○○及丙○○對上訴人施以訓導，係針對上訴人在面對師長有態度偏
    差之行為，適時給予上訴人觀念導正及為人處事導理之輔導，屬學校整體教學中
    品德教育之一部分，係教師合法權限之行使，並無違反教師輔導及管教學生之必
    要性及適當性。
二、被上訴人依法有管教學生之權利，係屬正當權利之行使：按「私立學校係依私立
    學校法經主管教育行政機關許可設立並製發印信授權使用，在實施教育之範圍內
    ，有錄取學生、確定學籍、獎懲學生、核發畢業或學位證書等權限，．．．又受
    理學生退學或類此處分爭訟事件之機關或法院，對於其中涉及學生之品行考核、
    學業評量或懲處方式之選擇，應尊重教師及學校本於專業及對事實真象之熟知所
    為之決定」，司法院大法官會議釋字第三八二號，著有明文，意即被上訴人本有
    管教學生之權力，且學生與學校間本於特別權力關係理論，只要是在不影響學入
    學、退學、開除、休學及拒絕授予學位等，其他單純之管理措施，諸如中小學或
    大專學生之授課及安排有關學習事項等，學校方面均有管理之權力，是本件被上
    訴人對上訴人施以管教乙情，係正當權力之行使，且依教師輔導與管教學生辦法
    第三條第一款至第三款及第八條規定：「教師輔導與管教學生應符合左列之目的
    ：一、鼓勵學生優良表現，培養學生自尊尊人、自治自律之處世態度。二、導引
    學生身心發展，激發個人潛能，培養健全人格。三、養成學生良好生活習慣，建
    立符合社會規範之行為。」、「學生干擾或妨礙教學活動正常進行，違反校規、
    社會規範或法律，或從事有害身心健康之行為者，教師應施予適當輔導與管教。
    」之範圍，又依教師法第十七條第一項第四款及教師輔導與管教學生辦法第十六
    條第一項第一款及第五款規定，授予上訴人有管教學生之權利，故管教學生，係
    被上訴人之義務，亦係被上訴人正當權利之行使，當無構成不法。
三、上訴人當日之態度確有適時管教之必要，被上訴人之輔導勸說行為，自不構成不
    法加害行為：上訴人在被上訴人丙○○之勸導下，態度不友善，臉斜偏十五度，
    對於正在講話中的師長不予正視，且雙腳以三七步之方式站立，極不尊敬老師，
    另被上訴人即訓導主任甲○○見狀即以和善之口吻勸導上訴人，稱老師在說話時
    應看著老師，要尊敬別人等語，經口頭勸說無效，甲○○起身以實際動作教他立
    正時手要擺那裡，雙腳要如何站立等，但上訴人仍不予理睬，期間丙○○依舊不
    厭其煩地對上訴人解說做人的道理，說完後問上訴人有沒有聽進去，上訴人竟表
    情冷漠，對被上訴人的話充耳不聞，嗣第一節下課鐘聲響九時二十分，被上訴人
    見規勸無效，只好給上訴人一張稿紙，讓上訴人帶回去罰寫國語生字，即讓上訴
    人回教室上課，此乃本件事實經過。按國民教育應以生活教育為重，舉凡與他人
    應對應有之尊重、守時，遵守規範（包括校規、社會規範）等，皆是生活教育之
    範疇，上訴人在該日與師長應對之情況，實非一般十一歲之學童應有之態度，自
    有加強輔導之必要，乃被上訴人甲○○及丙○○係分別擔任學校之訓導主任及組
    長，執教皆有數年之久，在教學管理、學生心理等方面，皆有數十年之研究及經
    驗，對於本件上訴人違反校規、行為偏差等行為，本有適當輔導與管教之權責，
    又品德教育又特重機會教育，是以被上訴人係在上訴人行為有偏差之時，適時施
    教，亦係生活教育之一環，屬教學之一部分至明。至於採取道德勸說、罰寫生字
    等方式對上訴人進行管教，本屬被上訴人基於教師專業因材施教之範圍，當屬正
    當權利之行使，實難謂屬侵害他人權利之加害行為，苟謂學校之管教行為係侵害
    學童之侵權行為，試問教師將如何教導糾正學童錯誤之觀念或偏差之行為，上訴
    人之指訴，顯無理由。
四、被上訴人確有加強生活教育之必要，上訴人當無權利受侵害之問題：上訴人現仍
    就讀被上訴人光仁小學六年級信班，關於上訴人新學期之學習態度，據上訴人之
    態度稍有改善，但仍會有明知故犯班規之規定之情況，如帶哈電族到校，對於班
    上的活動沒有參與感，及仍有早退之情形，且在一次借琴事件中，上訴人跟老師
    起爭執，對老師的問話竟然回應：「我有權利不回答你的問話」、「你根本是舊
    式教育教我這種新式學生」等語，足徵上訴人在生活教育方面，確實有加強輔導
    之必要，被上訴人事發當日以勸說、罰寫生字之方式進行，事實上亦是針對上訴
    人之價值觀進行導正，亦無體罰學生等不當舉措，且業為學校教評會議議決並無
    不當之處，經申訴人至教育局，教育局亦同意被上訴人之處理方式，故被上訴人
    當無構成不法，上訴人亦無權利受侵害之餘地。綜上，被上訴人本於教師權責管
    教學生，係屬正當權利之行使，當不成立不法加害行為，又被上訴人伊等專業及
    所有當時情事判斷，對上訴人進行導德勸說等管教方式，亦未達不法之程度，被
    上訴人當無權利受侵害之餘地，被上訴人無構成侵權行為為另被上訴人光仁小學
    自無成立連帶侵權行為之問題，上訴人之上訴人，顯無理由。
五、上訴人該日到校時間已遲誤朝會時間，週會結束後，訓導處丙○○老師廣播四至
    六年級遲到未參加朝會之學生至訓導處（共七位）而勸下次應準時到校及告知週
    會報到事項等，即讓學生回教室，上訴人係約於八時三十分才姍姍來遲，後在九
    時二十分第一節下課鐘響後回教室，惟上訴人稱被上訴人在第一節下課把伊叫到
    訓導處留置伊第二節自然課時間，顯有誤會，事實上該一、二節均係自然課，上
    訴人在第一節下課後即回教室，上訴人之主張，顯與事實不合。
六、本件紛爭實係上訴人家長教育孩童觀念偏差所致，此舉非但給予孩童錯誤之示範
    ，可能使孩童以為透過訴訟可以達到任何目的，家長錯誤之觀念及教育子女之方
    式，往往使學校教育功虧一簣，殊不知孩童正確觀念之建立實係來自家長與學校
    雙方相輔相成，被上訴人僅能嘆上訴人家長以錯誤之方式給上訴人樹立不良典範
    之行為實不可採，請鈞院駁回上訴人之訴，勿使大人間意見紛歧之紛爭，影響學
    童之人生觀，以維教學自主。
參、證據：除援用第一審所提證據外，補提五年信班功課表為證，並聲請調取光仁小
          學有關上訴人自八十七年至九十一年之學生個別諮商紀錄。
    理  由
一、上訴人於原審起訴主張被上訴人甲○○、丙○○兩位教師分別為被告光仁小學之
    訓導主任及訓導組長，於九十一年五月廿八日上午九時廿五分許，被上訴人甲○○、丙○○因上訴人遲誤被上訴人光仁小學每週一開週會之時間，乃在上課時間
    內，命上訴人至訓導處罰站，且一再厲聲責上訴人，並命上訴人回話及兩眼直
    視被上訴人甲○○、丙○○，時間長達四十分之久，直至同日十時十分始讓上訴
    人回教室上課，其等輔導及管教方式顯不合乎適當性與比例原則，致上訴人之自
    由權、受教權受到侵害（上訴人經本院闡明後所主張），據此上訴人依侵權行為
    之法律關係請求上訴人應連帶給付五十萬元及自起訴狀繕本送達翌日起至清償日
    止，按年息百分之五計算之利息云云。
二、被上訴人則以被上訴人甲○○及丙○○對上訴人施以訓導，係針對上訴人在面對
    師長有態度偏差之行為，適時給予上訴人觀念導正及為人處事導理之輔導，屬學
    校整體教學中品德教育之一部分，係教師合法權限之行使，並無違反教師輔導及
    管教學生之必要性及適當性。被上訴人依法有管教學生之權利，係屬正當權利之
    行使，故管教學生，係被上訴人之義務，亦係被上訴人正當權利之行使，當無構
    成不法。上訴人當日之態度確有適時管教之必要，被上訴人之輔導勸說行為，自
    不構成不法加害行為，品德教育又特重機會教育，是以被上訴人係在上訴人行為
    有偏差之時，適時施教，亦係生活教育之一環，屬教學之一部分至明。至於採取
    道德勸說、罰寫生字等方式對上訴人進行管教，本屬被上訴人基於教師專業因材
    施教之範圍，當屬正當權利之行使，實難謂屬侵害他人權利之加害行為，苟謂學
    校之管教行為係侵害學童之侵權行為，試問教師將如何教導糾正學童錯誤之觀念
    或偏差之行為，上訴人之指訴，顯無理由。上訴人該日到校時間已遲誤朝會時間
    ，週會結束後，訓導處丙○○老師廣播四至六年級遲到未參加朝會之學生至訓導
    處（共七位）而勸下次應準時到校及告知週會報到事項等，即讓學生回教室，上
    訴人係約於八時三十分才姍姍來遲，後在九時二十分第一節下課鐘響後回教室，
    惟上訴人稱被上訴人在第一節下課把伊叫到訓導處留置伊第二節自然課時間，顯
    有誤會，事實上該一、二節均係自然課，上訴人在第一節下課後即回教室，上訴
    人之主張，顯與事實不合等語置辯。
三、查上訴人於九十一年五月二十八日遲誤被上訴人光仁小學朝會時間而由被上訴人
    甲○○、丙○○在訓導處施以訓誡等情，業為兩造所不爭執。又查依被上訴人所
    提出之九十學年第二學期五年信班功課表（即上訴人事發時所讀之班級）顯示，
    該日第一、二節課均為自然課，第一節為八時四十分至九時二十分，第二節為九
    時三十分至十時十分，故無論係上訴人主張伊為被上訴人自九時三十分留置至十
    時十分或被上訴人所辯自八時三十分留置至九時二十分，均確有占用自然課時間
    無疑。再查上訴人主張被上訴人甲○○、丙○○上開之留置行為及占用到自然課
    時間，違反教師輔導及管教學生辦法規定，侵害伊之自由權及受教權部分，則為
    被上訴人所否認，並為上開之辯詞，是以被上訴人甲○○、丙○○上開之留置予
    以訓誡行為及占用到自然課時間是否有其必要性與適當性，及是否因而原告受有
    損害即為本件應審究之爭點。
四、按學校教育目的乃為鼓勵學生優良表現，培養學生自尊尊人、自治自律之處世態
    度。導引學生身心發展，激發個人潛能，培養健全人格。養成學生良好生活習慣
    ，建立符合社會規範之行為。又按學生干擾或妨礙教學活動正常進行，違反校規
    、社會規範或法律，或從事有害身心健康之行為者，教師應施予適當輔導與管教
    。再按教師管教學生應依學生人格特質、身心健康、家庭因素、行為動機與平時
    表現等，採取左列措施：一、勸導改過、口頭糾正。二、取消參加課程表列以外
    之活動。三、留置學生於課後輔導或矯正其行為。四、調整座位。五、適當增加
    額外作業或工作。六、責令道歉或寫悔過書。七、扣減學生操行成績。八、責令
    賠償所損害之公物或他人物品等。九、其他適當措施。教師輔導與管教學生辦法
    第三條第一、二、三款、第八條第一項、第十六條第一項分別定有明文。查被上
    訴人甲○○、丙○○對上訴人予以訓誡之原因乃因上訴人遲到未依規定開朝會及
    行為之偏差，而給予觀念導正及為人處世道理之輔導，應屬學校整體教育中品德
    、生活教育之一環，與智育同屬重要，難謂孰輕敦重，揆諸首開辦法，仍符合教
    育學生之目的，自屬教師合法權限之行使範圍，雖上訴人主張被上訴人甲○○、
    丙○○對上訴人處罰逾越教師輔導與管教學生辦法第十六條第一項第一至第八款
    範圍，惟實則上開辦法第十六條第一項並非僅有上開列舉之各項，尚有第九款規
    定「其他適當措施」，顯然給予教師在以其專業判斷下酌情予學生為適當之處分
    之權限，即屬在法的容許範圍內，故被上訴人甲○○、丙○○花用數十分鐘時間
    對上訴人施予訓誡，必然會產生之留置行為，尚難認屬體罰，況上訴人亦未舉證
    證明被上訴人甲○○、丙○○除以較為長口頭勸導而耽誤自然課上課時間外，
    有何體罰上訴人之行為，自無自由權受侵害之問題，另被上訴人雖因訓誡上訴人
    而占用到自然課上課時間，然上課不得遲到乃生活教育中守時觀念建立重要之一
    部，故無論上訴人主張其遲到乃因送東西予其姐而耽誤，非可歸責伊等語是否屬
    實，上訴人及其家長亦不得以此理由而認遲到具有正當性，故被上訴人甲○○、
    丙○○針對上訴人遲到部分之施以相當時間之勸說，仍屬於一適當之處分，尚難
    謂有侵害到上訴人受教權。
五、綜上所述，被上訴人甲○○、丙○○對上訴人因違反校規而施以輔導與管教，並
    未逾越教師輔導及管教之權限，難謂被上訴人甲○○、丙○○有何侵害上訴人自
    由權、受教權之行為及侵權行為之故意，從而被上訴人光仁小學亦毋庸依民法第
    一百八十八條負連帶賠償責任。故上訴人主張本於侵權行為法律關係，請求被上
    訴人給付五十萬元及自起訴狀繕本送達翌日起之法定遲延利息（上訴人於原審請
    求原審法院依職權宣告假執行部分，業經原審以其聲請僅促使法院之職權發動，
    且上訴人受敗訴判決，亦毋庸為假執行准駁之附此說明），為無理由，不應准許
    。原審為上訴人敗訴之判決，並無不合。上訴意旨指摘原判決不當，求予廢棄改
    判，為無理由，應予駁回。又兩造於本院分別聲請本院依職權宣告假執行及願供
    擔保免為假執行，惟本件為二審確定判決，且為上訴人敗訴判決，均毋庸為假執
    行或免為假執行之宣告，併此敘明。
六、據上論結，本件上訴為無理由，依民事訴訟法第四百三十六條之一第三項、第四
    百四十九條第一項、第七十八條，判決如主文。
中      華      民      國    九十二    年      二      月    二十七    日
                                        臺灣臺北地方法院民事第二庭
                                              審判長法官  丁蓓蓓
                                                    法官  劉素如
                                                    法官  黃雯惠
右正本證明與原本無異
不得上訴
中      華      民      國    九十二    年      三      月      三      日
                                                法院書記官  林玗倩


司法院資訊處製作；財團法人民間司法改革基金會備份。
